【裁判字號】    97,易,635
【裁判日期】    970704
【裁判案由】    業務侵占
【裁判全文】
臺灣臺中地方法院刑事判決               97年度易字第635號
公  訴  人  臺灣臺中地方法院檢察署檢察官
被      告  戊○○
上列被告因業務侵占案件，經檢察官提起公訴（96年度偵字第
328號），本院判決如下：
    主    文
戊○○意圖為自己不法之所有，而侵占對於業務上所持有之物，
處有期徒刑陸月，如易科罰金，以新臺幣壹仟元折算壹日，減為
有期徒刑參月，如易科罰金，以新臺幣壹仟元折算壹日。
    犯罪事實
一、戊○○自民國94年3月16日起至95年10月止，任職於址設臺
    中縣大里市○○路○段145號之「里陽汽車股份有限公司（下
    稱里陽公司）」，從事汽車銷售及代收保費、車款及修車費
    用等款項之職務，為從事業務之人。竟因需錢孔急，意圖為
    自己不法所有，基於反覆、延續實施侵占之單一犯意，自95
    年7月至9月間，利用其代公司收取款項之職務上機會，陸續
    將其向客戶收取、應繳回公司之保費共新臺幣（下同）85,6
    39元，於收取後，以變易持有為所有之意思，接續予以侵占
    入己挪為私用。
二、案經里陽公司訴由臺灣臺中地方法院檢察署檢察官偵查起訴
    。
    理    由
一、按被告以外之人於審判外之陳述，除法律有規定者外，不得
    作為證據；又被告以外之人於偵查中向檢察官所為之陳述，
    除顯有不可信之情況者外，得為證據；另被告以外之人於審
    判外之陳述，雖不符前4條之規定，而經當事人於審判程序
    同意作為證據，法院審酌該言詞陳述或書面陳述作成時之情
    況，認為適當者，亦得為證據。當事人、代理人或辯護人於
    法院調查證據時，知有第159條第1項不得為證據之情形，而
    未於言詞辯論終結前聲明異議者，視為有前項之同意；刑事
    訴訟法第159條第1項、第159條之1第2項及第159條之5分別
    定有明文。本件證人廖月如、丁○○、丙○○等人於接受檢
    察官訊問時所為之指訴及陳述，雖係被告以外之人於審判外
    之言詞陳述，惟被告對於證人於偵訊時陳述及證述之證據能
    力，於本院審理中不爭執，亦未於言詞辯論終結前聲明異議
    ，視為於審判程序同意作為證據，且被告以外之人於偵查中
    向檢察官所為之陳述，原則上得為證據，證人廖月如、丁○○、丙○○復於本院審理中到庭結證在卷，本院並審酌上開
    筆錄作成時之情況尚無不當，依刑事訴訟法第159條之1第2
    項及第159條之5之規定，自有證據能力，合先敘明。
二、訊據被告戊○○固供承：伊於上開時間任職里陽公司從事前
    揭業務，並於自95年7月至9月間，陸續向客戶收取保費85,6
    39元未繳回公司之事實，然矢口否認有何業務侵占之犯行，
    辯稱：伊有積欠公司借款，上開保費原本預計等到離職時即
    95年10月才要與公司結算償還云云，經查：
  (一)上開犯罪事實，業據證人即告訴代表人廖月如於偵查及本院
    審理中指訴綦詳，且有保險費明細表、汽車保險要保書、汽
    車保險單及同額本票等件附卷可稽（見偵查卷第126頁至第
    138 頁），被告亦自承有向客戶收取上開保費未繳回公司等
    語，互核相符，是認被告確有向客戶收取上開保費迄未繳回
    一節，應堪認定。
  (二)被告雖以前詞置辯，惟查，證人即告訴代表人於偵查中證稱
    ：被告將客戶汽車的保費收走，沒有先交回公司給會計，後
    來華南產物保險公司來找里陽公司要錢，由里陽公司先付錢
    了等語（見偵查卷第16頁），且於本院審理中結證稱：被告
    不曾向伊借錢，也不曾向公司借錢等語（見本院卷第54頁反
    面）。證人即里陽公司會計丙○○於偵查中亦結證稱：被告
    任職期間沒有跟公司借過錢等語（見偵查卷第54頁），於本
    院審理中復結證稱：伊未聽聞證人廖月如提過被告有向她借
    錢等語（見本院卷第54頁）。是證人廖月如、丙○○均證稱
    被告未有向公司或公司代表人廖月如借款之情事，此外，亦
    未據被告提出伊向公司或廖月如借款之積極證據，被告辯稱
    伊有積欠公司借款云云，洵非有據。
  (三)再以，被告雖辯稱：伊預定離職時與公司結算上開保費云云
    ，惟查，證人即里陽公司營業所所長丁○○於偵查中結證稱
    ：保費會最後才結算，是因為保費是被告應該要交還公司，
    但是被告沒有交還，一般客戶要跟公司續保，業務還要跟公
    司報備，保險公司會出保單，保險公司的人有跟公司配合，
    費用由業務送保單給客戶核對無誤後交給業務，業務再將保
    費當日交還公司，並不是採月結的等語（見偵查卷第52頁）
    ，被告復供承：「（審判長問：85,639元的保費是何時向客
    戶收取？）95年7、8、9月，預定10月離開公司要與公司結
    算。（審判長問：你離開公司時，有無與公司結算？）我也
    可以自己與保險公司結算，這樣退傭不用再讓公司抽。（審
    判長問：你有無與保險公司結算？）沒有。因為廖月如已經
    先替我還給保險公司了。我要離職前，我不是不還保險費，
    只是廖月如要我一次先清償積欠總額的一半，剩餘的才讓我
    分期攤還。」等語（見本院卷第56頁），是被告於收取上開
    保費後，迄離職時既未與里陽公司結算、交還保費，亦未與
    保險公司辦理保費結算，除出具同額本票1張供擔保外，迄
    未返還上開保費，則被告未將上開保費繳回公司挪供己用，
    顯有為自己不法所有之意圖甚明。
  (四)綜上，被告前揭所辯，顯係事後卸責之詞，不足採信，本件
    事證明確，被告上開犯行，堪以認定。
三、查本件被告於任職里陽公司期間，從事汽車銷售及代收保費
    、車款及修車費用等款項之職務，為從事業務之人，其利用
    業務上之機會，侵占其業務上持有之金錢，核被告所為，係
    犯刑法第336條第2項之業務侵占罪。按刑事政策若干犯罪行
    為態樣，本質上原具有反覆、延續實行之特徵，立法時既予
    特別歸類，定為犯罪構成要件之行為要素，則行為人基於概
    括之犯意，在密切接近之一定時、地持續實行之複次行為，
    倘依社會通念，於客觀上認為符合一個反覆、延續性之行為
    觀念者，於刑法評價上，即應僅成立一罪，俾免有重複評價
    、刑度超過罪責與不法內涵之疑慮，此即學理上所稱之「集
    合犯」，諸如職業性、營業性（如業務、經營、常業）或收
    集性（如收集、散布、製造、販賣）等具有重複特質之犯罪
    均屬之。侵占雖屬即成犯，然業務侵占有基於業務上之持有
    關係，密集實行犯行之性質，行為人主觀上亦係基於反覆實
    施之犯意為之，其雖有數個行為，但目的相同、侵害法益同
    一，依社會客觀通念，該等行為之獨立性極為薄弱，亦難強
    行分割，故評價上宜視為數個舉動之接續施行，合為包括之
    一法律上行為予以評價。查被告自95年7月至同年9月間，任
    職里陽公司期間，從事汽車銷售及代收保費、車款及修車費
    用等款項之職務，業如前述，其因需錢孔急，利用同一業務
    上持有保費款項之犯罪機會，行為本質上即有反覆性質，倘
    行為人基於同一之犯意，在密切之時空內反覆從事收款之工
    作，無非執行業務所當然，於行為概念上，應認為包括的一
    罪，應論以接續犯之單純一罪（臺灣高等法院臺中分院97年
    度上易字第318號判決意旨參照），公訴意旨僅就被告95年9
    月間之業務侵占犯行部分起訴，漏未就其餘95年7、8月間之
    業務侵占犯行部分併予起訴，尚有未洽，然二者間既有前揭
    接續犯之實質上一罪之關係，本院自得併予審理，附此敘明
    。爰審酌被告素行尚佳，正值年輕，不思以正當途徑牟取利
    益，竟因一時需錢孔急，即利用職務上之機會侵占款項，罔
    顧雇用信賴關係，侵害里陽公司經營獲利之利益，被告侵占
    金額8萬餘元，惟念及被告犯罪手段平和，侵占金額非鉅，
    犯後供承部分事實，惟否認犯行，迄未與被害人達成和解，
    取得諒解，犯後態度不佳等一切情狀，量處如主文所示之刑
    ，並諭知易科罰金之折算標準，以示懲儆。又查本件被告之
    犯罪時間在96年4 月24日以前，查無中華民國96年罪犯減刑
    條例第3條所列不予減刑之情形，合於同條例第2條第1項第3
    款減刑條件，應依同條例第7條之規定，減其宣告刑2分之1
    如主文所示，並諭知易科罰金之折算標準。又被告迄未與被
    害人達成和解、賠償損害、取得諒解，為顧及被害人之法益
    保護及損害回復，本院認尚不宜逕予緩刑之宣告，附此敘明
    。
四、公訴意旨另以：被告於任職里陽公司期間，從事汽車銷售及
    保費、車款及修車款代收之職務，為從事業務之人，意圖為
    自己不法所有，自95年9月起，陸續將其預先向公司領取，
    應交付予往來廠商之配件款共143,870元及其向客戶收取之
    車款（含修車款4,067元）51,496元侵占入己，因認被告此
    部分行為亦涉犯刑法第336條第2項之業務侵占罪嫌等語。訊
    之被告堅詞否認有何侵占上開配件款、車款、修車款之犯行
    ，辯稱：配件款部分是從伊賣車獎金中支付；車款部分公司
    有同意從其獎金中扣抵，有賒欠單；修車款部分是在交車時
    ，車主要求從伊保險費佣金來支付，車主並未交付4,067元
    給伊等語。經查：
  (一)按犯罪事實應依證據認定之，無證據不得認定犯罪事實，刑
    事訴訟法第154條第2項定有明文。而認定不利於被告之事實
    ，須依積極證據，苟積極證據不足為不利於被告事實之認定
    時，即應為有利於被告之認定，更不必有何有利之證據，亦
    有最高法院30年上字第816號判例可資參照。刑法上之侵占
    罪，係以侵占自己持有他人之物為要件，所謂他人之物，乃
    指有形之動產、不動產而言，並不包括無形之權利在內，單
    純之權利不得為侵占之客體。最高法院71年台上字第2304號
    判例意旨參照。刑法上之業務侵占罪，以從事特定業務之人
    ，於其此項業務之執行中持有他人之物，而實行不法領得之
    意思表現於外為構成要件；故本罪之特質在於表現其不法領
    得意思以前，該物品已在其實力支配之下，方與持有之要素
    相符。最高法院82年度台上字第7116號判決要旨參照。
  (二)證人丁○○於偵查中結證稱：正常銷售之配件由業務付款給
    廠商，例如1台車售價80萬元，公司給業務的獎金是3萬元，
    業務給客戶的優惠沒有超過3萬元，當客戶付車款80萬元給
    公司時，業務只要交付77萬元給公司，再給公司1張溢退單3
    萬元，公司就會退3萬元給業務，業務拿這3萬元去支付給客
    戶的優惠，例如給客戶配件費用，若有剩下就是歸業務所有
    ，若是業務承諾給客戶的配件等優惠超過3萬元，就要專案
    核報公司，經公司同意才會准許，然後往來的配件廠商就直
    接向公司請款。若是有些不常往來的配件廠商，因為他沒有
    發票可以開，所以業務員會先支付，業務員再向公司請款等
    語（見偵查卷第54頁）。復於本院審理中結證稱：所謂配件
    款，是公司銷售汽車給客戶之變相折扣，應客戶的要求給客
    戶所購買車輛的配件。配件款是從業務員的銷售獎金扣除，
    業務員如果給客戶比較多的配件，扣除配件款後獎金相對較
    少。每一種車款都有固定的銷售獎金。若業務員給的配件款
    超過獎金時，要向公司呈報同意，公司如果同意就會給客戶
    超過獎金的配件，由公司來支付超過獎金的配件款，如此的
    話業務員只可以算業績，但不能領取獎金。配件款原則上由
    業務員支付，超過獎金的部分，報請公司同意後，會由公司
    支付。正常銷售的車子是這樣子，業務員交給公司的購車款
    項直接扣除獎金的部分，由業務員自行運用，配件款要在獎
    金的範圍內使用，差額由業務員取得。如果配件款超過獎金
    的部分，要報請公司同意。公司或業務員沒有與配件廠商簽
    約供應配件，配件廠商是業務員自己去找的。業務員在公司
    給的折扣獎金內自己去運用，然後跟客戶談購車條件，給客
    戶配件。配件部分也是業務員自己去廠商那邊裝設，再由業
    務員向廠商支付配件款項，事後業務員只需將扣除折扣獎金
    後的車款給公司等語（見本院卷第52頁背面至第53頁）。是
    以，所謂「配件款」是從業務員的銷售獎金中扣除，若無提
    供配件之需求，則業務員的銷售獎金即可完整保留，若有提
    供配件之需求，則所衍生應支付配件廠商之配件款項，即自
    業務員之銷售獎金中支付，苟有不足，須陳報由公司同意後
    行之，配件款之多寡取決於業務員與客戶間於購車時檢附配
    件條件之約定，準此，配件款之支付，係自業務員自己之銷
    售獎金中支付，核非他人之物，該配件款，於銷售獎金範圍
    之內，亦非由公司所支付，僅於超過獎金範圍經簽報公司同
    意時，方由公司支付，業務員即不得領取獎金。則依前揭配
    件款之屬性，並不該當侵占罪中「自己持有他人之物」之前
    提要件。
  (三)告訴代表人廖月如雖指訴：本案被告跟廠商往來拿的配件款
    ，錢是他要用銷售的籌碼，每台3到7萬不等的金額去支付給
    廠商，但是後來他都沒有支付給廠商，廠商又來跟公司請款
    ，公司也付款了。一定會有3到7萬的籌碼金額存在，若超過
    此籌碼公司會簽核，就是業務員要簽報核准才可以。伊的意
    思就是說被告將3到7萬元之籌碼拿走了，因為被告有跟公司
    呈報要贈送給客戶的一些配件費用，被他領走了，但是並沒
    有去支付給往來廠商等語（見偵查卷第16頁），並提供廠商
    開立之發票為憑，然上開發票無以認定與被告銷售獎金是否
    有所出入或不足，廖月如一方面指訴配件款要從被告銷售獎
    金中支付但未支付，一方面指訴被告從公司領取超過獎金額
    度之配件款項亦未支付，然究係應扣除被告多少銷售獎金？
    有否不足？不足部分是否另由公司交付被告囑其轉交廠商？
    均乏適證。且證人廖月如復於本院審理中結證稱：公司是直
    接分期支付給配件廠商，被告已經積欠廠商配件款，不可能
    再拿現金給被告付給廠商等語（見本院卷第55頁）。證人丙○○亦結證稱：配件款超過折扣獎金部分，由業務員報請公
    司同意後，伊有時會將超額的配件款交給廠商，或直接折讓
    給業務員去付給廠商。本件公司已經先將折扣獎金折給被告
    ，被告沒有支付給配件廠商款項，廠商又向公司請款，公司
    才會知道被告未將配件款支付給廠商，有哪些廠商向伊請款
    伊不記得等語（見本院卷第53頁反面）。是以，本件被告就
    超額配件款部分，亦係自「被告的獎金」中扣抵、折讓給被
    告自行與廠商處理，核非他人之物，配件款之支付來源係自
    被告獎金交互計算之結果，被告縱負有支付配件款之義務未
    如期履行，然就其獎金之持有，亦非持有他人之物，並無證
    據證明被告有「預先」向公司「領取」上開應交付往來廠商
    配件款之事實，被告於獲得獎金之後，不履行支付配件款之
    義務，並非將其持有他人之物易為不法所有，自不生侵占問
    題。
  (四)就汽車尾款47,429（扣除修車款4,067元，容后述）部分：
    證人丙○○於本院審理中結證稱：公司已經交車給這3個客
    戶陳孟怡、賴榮熙、葉寶鎂，被告沒有將這3個客戶的尾款
    交回給公司，伊沒有跟客戶確認是否已交尾款，伊只有向被
    告要求要交回尾款。一般而言，里陽公司交車給客戶表示客
    戶已經繳交全部的車款，但上開3個客戶，被告跟伊說客戶
    很急，說要先交車，公司的主管有同意要先交車，所以先交
    車給客戶等語（見本院卷第54頁）。證人廖月如於審理中結
    證稱：公司是有已經交車給客戶，再由業務員寫賒欠單用以
    後的獎金來抵扣之情形等語（見本院卷第54頁反面）。證人
    丁○○亦於偵查中結證稱：只有車款的部分才會寫賒欠單給
    公司。例如車子要70萬元，業務員只繳回68萬元，就要簽2
    萬元之賒欠單。被告有可能折價給客戶的車款，低於實際的
    車款，然後用累台獎金來支付，所以會寫1張賒欠單。累台
    獎金每個月都有，但1季又結算1次季獎金等語（見偵卷第53
    頁）。並有新車進出貨款明細表可稽。是以上開3部汽車，
    雖未交付汽車尾款，然均經公司同意後，先行交車給客戶，
    既經公司同意完成交車手續，則被告未先行交付尾款部分，
    應係經公司同意賒欠以其獎金抵扣之，苟未經公司同意，應
    無由將買賣之車輛，在未付清車款前先行交付予客戶，難謂
    被告取得上開尾款係基於為自己不法所有之侵占意圖。
  (五)就修車款4,067元部分：徵諸登載該筆修車款之修護紀錄表
    取車聯（見偵查卷第122頁），在計付款項欄位部分雖記載
    由車主支付500元現款、向被告應收款項4,067元之意旨，其
    上並由丁○○記載「費用陳台生（指被告）已預收，經查證
    無誤」等語，證人丁○○亦於偵查中證稱：客戶甲○○95年
    10月31日來修車，他有將費用預先交給被告6,500元，但是
    被告沒有將實際的維修費4,067元繳回公司，當天伊有打電
    話跟被告確認過；該客戶表示他已經將費用支付給被告，伊
    有跟被告確認無誤等語（見偵查卷第52、53、57頁），然經
    本院傳訊證人即車主甲○○、修護紀錄表上之顧客乙○○均
    未到庭應訊，證人丁○○復未親自見聞車主交付維修費用4,
    067元予被告，則證人丁○○所謂經伊查證無訛、打電話確
    認一節，容係傳聞。且該車車主既已於取車之際支付現款50
    0元，被告又非維修人員或收費員，應無於取車之際迂迴支
    付被告4,067元轉交收費人員或維修人員之必要，該車車主
    大可同時付清維修費用。再者，該車係於被告離職後之95年
    10月31日前去車廠進行保養維修，被告本無從收取之，而在
    該車尚未前往保養維修前，車主亦無從確知保養維修金額若
    干，衡情車主並無何依據、亦無必要，在尚未實際發生保養
    維修事實之前，事先交付維修費用予被告。被告復否認有向
    車主代收4,067元之維修費用，並無證據證明被告實際持有
    他人所有交付之該筆修車款之事實。縱被告與車主間於買賣
    契約中約定由被告負擔該筆修車費之支付義務，其不履行支
    付維修保養費之義務，容非將其持有他人之物易為不法所有
    ，亦不生侵占問題。
  (六)是以，依現有事證尚無積極證據證明，被告有除前揭犯罪事
    實所示犯行外之其他業務侵占行為，檢察官之舉證未能證明
    之，本院復查無其他積極證據足資證明被告確有檢察官所指
    其他部分之業務侵占犯行，被告此部分被訴犯罪自屬不能證
    明，揆諸首揭法條及判例意旨說明，此部分本應為被告無罪
    之諭知，惟因此部分行為苟成立犯罪，與被告前揭經論罪科
    刑之業務侵占犯行部分有接續犯之實質上一罪關係，爰不另
    為無罪之諭知。
據上論斷，應依刑事訴訟法第299條第1項前段，刑法第336條第2
項、第41條第1項前段，刑法施行法第1條之1，中華民國96年罪
犯減刑條例第2條第1項第3款、第7條、第9條判決如主文。
本案經檢察官張朝嘉到庭執行職務。
中    華    民    國    97    年    7     月    4     日
                  臺灣臺中地方法院刑事第五庭
                      審判長法  官  鍾堯航
                            法  官  巫淑芳
                            法  官  吳崇道
以上正本證明與原本無異。
如不服本判決，應於收受送達後10日內向本院提出上訴書狀（應
敘述具體理由並附繕本）。
上訴書狀如未敘述理由，應於上訴期間屆滿後20日內補提理由書
於本院。
                            書記官  黃舜民
中    華    民    國    97    年    7     月    4     日
附錄本判決論罪科刑法條
中華民國刑法第336條：
對於公務上或因公益所持有之物，犯前條第1項之罪者，處1年以
上7年以下有期徒刑，得併科5千元以下罰金。
對於業務上所持有之物，犯前條第1項之罪者，處6月以上5年以
下有期徒刑，得併科3千元以下罰金。
前二項之未遂犯罰之。


司法院資訊處製作；財團法人民間司法改革基金會備份。
